【裁判字號】    97,訴,2930
【裁判日期】    990118
【裁判案由】    返還消費寄託物
【裁判全文】
臺灣臺北地方法院民事判決              97年度訴字第2930號
原      告  甲○○
訴訟代理人  李宜光律師
被      告  花旗（臺灣）商業銀行股份有限公司臺北分行
法定代理人  乙○○
訴訟代理人  賴盛星律師
複  代理人  程才芳律師
            劉淑琴律師
上列當事人間返還消費寄託物事件，本院於民國98年12月28日言
詞辯論終結，判決如下：
    主  文
原告之訴及假執行之聲請均駁回。
訴訟費用由原告負擔。
    事實及理由
甲、程序方面：
一、美商花旗銀行股份有限公司依企業併購法申請分割，將部分
    營業、資產及負債分割予花旗（台灣）商業銀行股份有限公
    司，業經行政院金融監督管理委員會98年7月17日金管銀外
    字第09800316561號函核准在案，花旗（台灣）商業銀行股
    份有限公司於民國98年9月17日具狀聲明承受訴訟，核與民
    事訴訟法第176條規定相符，應予准許。
二、按訴狀送達後，原告不得將原訴變更或追加他訴，但請求之
    基礎事實同一者，不在此限，民事訴訟法第255條第1項第2
    款定有明文。查本件原告起訴時主張：其於被告銀行之定期
    存款印鑑卡和活期存款印鑑卡、第三人提供擔保物約定書及
    新台幣定期存款質押融資總約定書上簽名用印均係他人所偽
    造，故被告應依民法第602條及第478條之規定返還消費寄託
    物（見本院卷第5-6頁）。嗣於訴訟進行中追加主張：被告
    未實際見證確認原告簽名作保並違法將原告申辦之定期存款
    解約、充償原告父親邱茂德債務之重大過失行為，顯已造成
    原告無法及時取回上開定期存款之損害，被告自應負民法第
    184條第1、2項之損害賠償責任（見本院卷第68-69頁）。核
    上開原告所為訴之追加，顯係基於同一基礎事實而主張，該
    訴之主要爭點有其共同性，各請求利益之主張在社會生活上
    可認為同一或關聯，而就原請求之訴訟及證據資料，於審理
    繼續進行在相當程度範圍內具有同一性或一體性，得期待於
    在同一程序得加以解決，避免重複審理，與首揭民事訴訟法
    第255條第1項第2款之規定並無不合，應予准許。
乙、實體方面：
壹、原告起訴主張：
    原告於民國85年3月1日向被告申辦定期存款二筆，每筆金額
    均為新台幣（下同）55萬元，存款帳號分別為000000000RXT
    D000002號及000000000RXTD000003號，共計110萬元（下稱
    系爭定存）。因系爭定存期限早已屆至，原告乃多次向被告
    要求返還，竟均遭被告拒絕，並回函稱：「原告於85年8月5
    日將系爭定存設定質權予被告，作為原告父親邱茂德向被告
    借款之擔保，此有原告簽訂之第三人提供擔保物約定書（下
    稱擔保物約定書）及新台幣定期存款質押融資總約定書（下
    稱融資總約定書）為憑。而邱茂德嗣後亦向被告借款二筆，
    每筆各為52萬2,000元，上開二筆借款於89年10月間因未依
    約清償，於加計借款人邱茂德積欠被告之透支利息1萬4,480
    元後，合計於89年10月間共積欠被告105萬8,480元，被告乃
    將原告之系爭定存存單解約後，以之充償上開質權所擔保邱
    茂德對被告之借款，並於抵銷後將餘款3萬4,024.93元於89
    年10月12日存入原告設於被告之台幣一般活存帳戶內」等語
    。惟原告於檢視被告回函檢附之擔保物約定書、融資總約定
    書後，赫然發現前開兩份約定書上之「甲○○」簽名及圓形
    印文，均非原告所簽（蓋），且原告從未同意簽署前開兩份
    約定書，而依肉眼觀察，該兩份約定書上原告之簽名，亦顯
    然與本院調閱之華南銀行、臺北郵局、臺北市第九信用合作
    社之印鑑卡上原告之簽名不同，足證該兩份約定書顯屬偽造
    ，原告確實未同意提供系爭定存設定質權予被告銀行作為邱
    茂德借款擔保之真實意思表示，縱令擔保物約定書、融資總
    約定書上原告之印文與印鑑卡上之印文相同，該融資總約定
    書及擔保物約定書記載之內容對原告亦不生任何效力。況被
    告對於前開必須由客戶本人親自到場簽名，並由被告銀行承
    辦人現場見證確認（Verified）、對保之開戶及提供擔保物
    事項，竟然違反一般銀行作業規定，並未實際見證確認由原
    告本人親自簽名開戶或提供擔保物，率而對於非由原告本人
    親自簽名之擔保物約定書、融資總約定書予以見證確認，事
    後再要求原告應負擔保責任，而於89年10月間將系爭定存存
    單解約，以充償邱茂德對被告之借款債務，被告前開行為不
    僅違反兩造間契約關係，更明顯不符合社會大眾對於被告銀
    行身為國際一流知名銀行的信任與期待。從而，原告自得依
    據民法第602條及第478條之規定，請求被告返還其主張抵銷
    之105萬8,480元及自92年4月15日（即自97年4月15日起回溯
    5年）起至清償日止，按年息百分之5計算之利息。又本件被
    告雖主張原告父親邱茂德於92年間死亡後，原告並未拋棄繼
    承，原告應對邱茂德積欠被告之債務負連帶清償責任，因此
    以答辯狀為抵銷之意思表示云云。惟如前述，被告係在89年
    10月間將系爭定存存單解約，以充償邱茂德對被告之借款債
    務，當時如果被告未違法將系爭定存存單解約以充償邱茂德
    對被告之借款債務，則原告早可以將系爭定存領回，而不會
    因邱茂德死亡後未辦理拋棄繼承，致使被告得主張以邱茂德
    積欠之借款債務與被告積欠原告之存款債務相互抵銷。因此
    ，被告前述未實際見證確認原告簽名作保及違法解約定存、
    充償邱茂德債務之行為，顯已造成原告受有無法及時在89年
    10月間取回系爭定存，並遭受被告事後主張抵銷之損害，且
    被告對於原告所受損害顯有重大過失，原告自得請求被告負
    民法第184條第1、2項之損害賠償責任。此外，被告草率認
    定原告同意作保，已嚴重違反銀行作業準則在先，而事後竟
    又主張抵銷意圖規避其所應負的法律責任，該抵銷行為顯有
    民法第148條禁止權利濫用規定的適用，從而被告之抵銷行
    為，應屬無效等語。並聲明：(一)被告應給付原告105萬8,480
    元及自92年4月15日起至清償日止，按年息百分之5計算之利
    息；(二)陳明願供擔保，請准宣告假執行。
貳、被告抗辯：
    原告於85年8月5日將系爭定存設定質權予被告作為邱茂德向
    被告借款之擔保；邱茂德並據以向被告借款二筆，金額各52
    萬2,000元，合計104萬4,000元。嗣因邱茂德未能清償前開
    借款，被告遂於89年10月12日依原告簽署之擔保物約定書，
    將原告之系爭定存存單解約，以之充償前開借款及透支利息
    1萬4,480元，合計105萬8,480元，並將充償後之餘款存入原
    告活期存款帳戶內。而原告雖否認曾簽署擔保物約定書、融
    資總約定書，惟由法務部調查局鑑定結果可知，原告於被告
    銀行開戶申請書、定期存款印鑑卡和活期存款印鑑卡（下合
    稱印鑑卡）之簽名筆跡與原告當庭書寫筆跡、華南銀行、郵
    局和九信印鑑卡上之原告簽名筆跡相同，故原告確曾親至被
    告銀行辦理開戶、定存及活存，且原告於被告銀行留存之印
    鑑卡係約定以印鑑章或簽名貳式憑乙式為有效，而系爭擔保
    物約定書、融資總約定書之印鑑既與原告於被告銀行留存之
    印鑑卡相同，足徵原告確有將系爭定存設定質權予被告作為
    邱茂德向被告借款之擔保，依前所述，邱茂德未向被告清償
    借款，被告自得依擔保物約定書之約定將原告之系爭定存存
    單解約，以之充償，就該充償部分，原告不得請求被告返還
    定期存款。又原告主張被告未實際見證確認原告簽名及違法
    解約定存、充償邱茂德債務之行為，對於原告所受損害顯有
    重大過失云云。然原告於被告銀行留存之印鑑卡上簽名及印
    章，均為原告本人之簽名及蓋章，有如上述，而原告既於所
    留存之印鑑卡中與被告約定「印鑑共貳式憑乙式有效」，且
    原告於授權人欄簽名之上方明載「二、本公司（本人）茲聲
    明現在在貴行所開立之一切存款帳戶，嗣後之存提等一切交
    易，除本人有特有之書面指示外，均以上列之指示印鑑辦理
    。」、「1.本人（本公司）茲請貴行開立定期存款帳戶（含
    不可轉讓及無存單之定期存款），且同意此存款悉依據中央
    銀行台幣/外幣存款辦法處理，並授權貴行在本人（本公司
    ）另有更改之書面通知前得憑前列印鑑之有效樣式，自本人
    （本公司）名義下之定期存款帳戶簽發以本人為名義之定存
    單，或為支付存款。」故於嗣後被告與原告往來時，如憑原
    告所留存之「印鑑章」或「甲○○」簽名其中之一式者，即
    屬有效。而系爭擔保物約定書及融資總約定書上所蓋之圓形
    印文，既與原告留存於被告銀行之印鑑卡上圓形印鑑相同，
    該圓形印鑑自屬原告所有並約定作為與被告往來之印鑑，則
    前開系爭擔保物約定書及融資總約定書即屬真正，被告於原
    告以定存單所擔保之債務屆清償期未能清償後，依據系爭擔
    保物約定書第2條約定，於債務人邱茂德所積欠被告之債務
    屆清償期而未受償後，被告將原告所提供擔保之定期存款解
    約，以充償其所擔保之邱茂德積欠被告之債務，自無任何過
    失可言。再者，原告雖對被告主張侵權行為損害賠償，然原
    告既已將系爭定存設質予被告，以擔保邱茂德積欠被告之債
    務，則依修正前民法第901條準用同法第893條第1項之規定
    ，被告在邱茂德所積欠之債務未受償後，將原告之定期存款
    解約，以之充償原告所擔保之債務，自無侵權行為之「不法
    」可言。退步言，縱認原告所稱被告承辦人員於原告開戶時
    ，未實際見證確認原告親自簽名屬實（被告否認原告此項主
    張），惟倘邱茂德未積欠被告之債務未清償，則在一般情形
    下，並不必然發生原告無法取款或存款遭抵銷之結果，故自
    難認原告所主張被告承辦人員於原告開戶時，未實際見證確
    認原告親自簽名之行為，與原告不能領回該筆定存款項或使
    該款項遭抵銷之結果間，有相當因果關係。則原告依民法第
    184條第1、2項規定請求被告賠償損害，其請求自無理由。
    況本件原告在被告銀行開戶之日期為83年12月27日，與被告
    承辦人員之確認時間相同，則縱被告承辦人員有如原告所稱
    於原告開戶時，未實際見證確認原告親自簽名之行為，依法
    應構成侵權行為之損害賠償責任者，惟因自該確認行為之日
    迄至原告依侵權行為之法律關係提起本件訴訟，已將近14年
    之久，早已逾民法第197條第1項所定最長之10年請求權時效
    ，被告自得提出時效抗辯，而拒絕給付。再退步言之，倘認
    本件原告不受擔保物約定書之拘束，被告前行使抵銷權於法
    無據者，原告仍因其父邱茂德死亡後未拋棄繼承，而依繼承
    之法律關係，就邱茂德生前所積欠被告之借款債務負連帶清
    償之責，則被告亦得於原告本件請求金額範圍內行使抵銷權
    ，據此，原告之定期存款於被告行使抵銷權後已溯及消滅，
    是原告請求被告返還該定期存款，亦屬無理由等語，資為抗
    辯。並聲明：(一)原告之訴及其假執行之聲請均駁回；(二)如受
    不利判決，願供擔保，請准宣告免為假執行。
參、兩造不爭執之事項：
一、原告於85年3月1日向被告申辦定期存款二筆，每筆金額均為
    55萬元，存款帳號分別為000000000RXTD000002號及0000000
    00RXTD000003號，共計110萬元。嗣原告向被告要求返還系
    爭定存，被告以「原告於85年8月5日將系爭定存設定質權予
    被告作為邱茂德向被告借款之擔保；邱茂德並據以向被告借
    款二筆，金額各52萬2,000元，合計104萬4,000元。嗣因邱
    茂德未能清償前開借款，被告遂於89年10月12日依原告簽署
    之擔保物約定書，將原告之系爭定存存單解約，以之充償前
    開借款及透支利息1萬4,480元，合計105萬8,480元，並將充
    償後之餘款3萬4,024.93元存入原告設於被告之活期存款帳
    戶內」等語為由，對原告表示被告並無任何定期存款債務存
    在，有謙信法律事務所97年3月7日97謙光律字第307號函及
    其臺灣郵政掛號郵件收件回執、賴盛星律師事務所97年3月2
    8日（97）星字第327號函、第三人提供擔保物約定書、新台
    幣定期存款質押融資總約定書、花旗貴賓銀行綜合月結單（
    截至10/07/2000止）、花旗綜合月結單（截至11/07/2000
    止）在卷可稽（見本院卷第7-13頁）。
二、經本院命原告當庭書寫姓名並向華南商業銀行、臺北市第九
    信用合作社調閱原告之印鑑卡，及向郵局調閱存簿儲金立帳
    申請書、更換印鑑申請書等物，送請法務部調查局鑑定結果
    ，認為「被告銀行之開戶申請書、定期存款印鑑卡及活期存
    款印鑑卡」上筆跡與原告書寫筆跡之筆畫特徵均相同，而與
    「被告銀行之擔保物約定書及融資總約定書」均不同，有法
    務部調查局98年7月14日調科貳字第09800322630號鑑定書及
    檢附之鑑定分析表、法務部調查局98年10月30日調科貳字第
    09800547930號鑑定書及檢附之鑑定分析表在卷可稽（見本
    院卷第111-112、146-147頁）
肆、得心證之理由：
一、本件原告起訴主張系爭擔保物約定書及融資總約定書上之「
    甲○○」簽名及圓形印文，均非原告所簽（蓋），且原告從
    未同意簽署前開兩份約定書，縱使前開兩份約定書上原告之
    印文與印鑑卡上之印文相同，對原告亦不生任何效力等語；
    被告則以前揭情辭置辯，因此，本件應審究之爭點即為：(一)
    原告對於其父邱茂德所為之借款債務，是否應負質押擔保責
    任？(二)若否，原告既為邱茂德之繼承人，復無拋棄繼承之情
    事，則其對於邱茂德之債務，是否應負連帶責任？茲審究如
    下：
(一)、查金融機構授信契約之設計，乃以借據、授信約定書及印鑑
    卡之設置為其內容，金融機構之所以仿戶政機關建立印鑑卡
    制之目的，即在於嗣後得以印鑑來認定當事人，若非客戶辦
    理更換印鑑，否則依其上明文約定，以相符之印鑑認定當事
    人往來意思，此乃金融機構為應大量交易之實際需要而設計
    ，且已運作經年，因印鑑涉及授權之認定，故金融機構於印
    鑑建立之初始無不慎重辦理，而立印鑑人為防止風險亦莫不
    謹慎保管印鑑。同時雙方並約定立印鑑人與銀行往來時，僅
    要憑其約定之印鑑，則究係親自或委請他人前來辦理貸款或
    保證用印等手續皆無不可，亦即銀行實務上，對於辦理第一
    次對保時，就授信約定書及印鑑卡，必由本人親自簽名及留
    存印鑑，嗣後就借據或貸款契約之訂立、變更（如借新還舊
    、擔保物之變動等），悉視其上所顯現之印文是否與授信約
    定書及印鑑卡相符而辦理，以簡化借貸程式便利大眾並兼顧
    交易安全，故印鑑制度已成為金融業授信之慣例，並為社會
    大眾所周知接受。本件原告雖主張系爭印鑑卡上印鑑係遭他
    人所盜蓋云云，惟查，原告對印鑑卡上簽名之真正，既不爭
    執，原告主張印鑑係他人盜蓋，自應負舉證責任（參照最高
    法院95年台上字第2943號判決）。然原告並未舉證被告有盜
    蓋其印鑑之印文於系爭擔保物約定書及融資總約定書上，其
    徒憑印鑑卡上立約人資料欄位之筆跡色澤不同、所載地址正
    確與否，否認印鑑卡上印文之效力，自難憑採。
(二)、因此，原告親自簽名用印之印鑑卡上既載明：「本公司（本
    人）茲聲明現在在貴行所開立之一切存款帳戶，嗣後之存提
    等一切交易，除本人有特有之書面指示外，均以上列之指示
    印鑑辦理。」、「本人（本公司）茲請貴行開立定期存款帳
    戶（含不可轉讓及無存單之定期存款），且同意此存款悉依
    據中央銀行台幣/外幣存款辦法處理，並授權貴行在本人（
    本公司）另有更改之書面通知前得憑前列印鑑之有效樣式，
    自本人（本公司）名義下之定期存款帳戶簽發以本人為名義
    之定存單，或為支付存款。」等內容（見本院卷第54-55頁
    ），足徵上述印鑑卡約定內容，即係以印鑑制度簡化作業手
    續之繁瑣並兼顧交易安全而設，為銀行憑客戶留存印鑑而為
    交易之特別約定，原告既依前開約定留存印鑑，即同意被告
    僅憑其所留存印鑑而為交易，則在原告隨時依約辦理註銷留
    存印鑑之手續之前，自難謂以其印鑑所為之交易為無效。據
    此，系爭擔保物約定書及融資總約定書上既蓋有原告所留存
    之印鑑章，則依擔保物約定書第2條約定：「茲（即借款人
    邱茂德）同意有下列情事之一發生時，無論債務全部或一部
    已否屆清償期，貴行（即被告）有權就所擔保物作全部或一
    部之出賣，過戶與交付……於實行此項權利時，亦不必先經
    提供人（即原告）已放棄之表示，公告通知等程序……出賣
    擔保物所得之價款，經減除一切看顧，保存，收款，出賣，
    交付或其他費用後，任由貴行抵償到期或未到期債務本金或
    利息之全部或一部，抵償後如有剩餘，依本約之規定返還提
    供人，本條所稱之情形如下：1.全部或一部債務到期而不清
    償……」等語（見本院卷第58頁），原告對於其父邱茂德所
    為之借款債務，自應負質押擔保責任，且被告抵銷之行為乃
    依契約約定所為之行為，尚難認有侵權行為或權利濫用之可
    言。綜上，原告主張其從未同意、簽署擔保物約定書及融資
    總約定書，縱使前開兩份約定書上原告之印文與印鑑卡上之
    印文相同，對原告亦不生效力云云，既不足採，則有關爭點
    (二)即無再予審究論述之必要，附予敘明。
二、綜上所述，原告依民法第602條、第478條、第184條及第148
    條等規定，請求被告應給付原告105萬8,480元及自92年4月1
    5日起至清償日止，按年息百分之5計算之利息，為無理由，
    應予駁回。原告之訴既經駁回，其假執行之聲請，即失所依
    附，應併予駁回。
伍、本件事證已臻明確，兩造其餘攻擊防禦方法，核與本件判決
    結果無影響，無庸逐一論述，併此敘明。
陸、據上論結，本件原告之訴為無理由，依民事訴訟法第78條規
    定，判決如主文。
中    華    民    國    99    年    1     月    18    日
                  民事第一庭    法  官  楊晉佳
以上正本係照原本作成。
如對本判決上訴，須於判決送達後20日內向本院提出上訴狀。
中    華    民    國    99    年    1     月    18    日
                                書記官  蘇炫綺

司法院資訊處製作；財團法人民間司法改革基金會備份。
